【裁判字號】    98,行商訴,11
【裁判日期】    980527
【裁判案由】    商標註冊
【裁判全文】
智慧財產法院行政判決
                                    98年度行商訴字第11號
                                民國98年5 月7 日辯論終結.
原      告  法商肯若股份有限公司
代  表  人  甲○○○○○  ○○
訴訟代理人  曾怡敏律師（兼送達代收人）
被      告  經濟部智慧財產局
代  表  人  乙○○（局長）住同上
訴訟代理人  丙○○
上列當事人間因商標註冊事件，原告不服經濟部中華民國97年11
月11日經訴字第09706115670 號訴願決定，提起行政訴訟，本院
判決如下︰
    主  文
原告之訴駁回。
訴訟費用由原告負擔。
  事實及理由
一、事實概要
    緣原告前於民國96年5 月14日以「KENZO EAU DE TOILETTE
    POUR HOMME TOKYO BY KENZO （DEVICE）」商標，指定使用
    於商標法施行細則第13條所定商品及服務分類表第3 類之香
    皂、香水、淡香水及古龍水，美容品，化妝品，個人用香精
    油，乳液，化妝水、面霜及化妝乳液，美容用之臉部及身體
    凝膠，個人用體香劑等商品，向被告申請註冊。案經被告審
    查，認本件商標圖樣上之外文「EAU DE TOILETTE POUR HOM
    ME」及圖形，僅係促銷商品之敘述用語及普通之裝飾圖案，
    不足以使商品之相關消費者認識其為表彰商品之標識，並得
    藉以與他人商品/ 服務相區別，應不具識別性，自有商標法
    第23條第1 項第1 款規定之適用，以97年7 月29日商標核駁
    第308786號審定書為應予核駁之處分, 原告不服而提起訴願
    ，經遭駁回，遂提起行政訴訟。
二、原告之主張：
  (一)緣被告機關以第0308786 號審定書略謂「系爭商標圖樣中之
    外文『EAU DE TOILETTE POUR HOMME』，意指「適合男性之
    化妝水」，僅係促銷商品之敘述用語，缺乏商標應有之顯著
    特徵與識別商品來源之功能，故而駁回原告之商標註冊申請
    」云云，惟被告所認尚屬有誤，蓋原告所申請註冊之商標為
    圖樣商標，雖其中有不具識別性之文字，則屬描述性文字，
    並不包含在本件商標內，惟因原告使用該等圖樣商標時，均
    與該等文字一併，是倘捨棄該等文字，則有失該商標之完整
    性，是依商標法第19條規定，原告自當得以放棄該描述性之
    文字專用，而繼續申請系爭商標之登記使用。
  (二)按依商標法第23條第4 項規定：「有第1 項第2 款規定之情
    形或有不符合第5 條第2 項規定之情形，如經申請人使用且
    在交易上已成為申請人商品或服務之識別標識者，不適用之
    。」，查：
  1.原告所有之品牌香水，係以大膽創新之精神，融合繽紛色彩
    與自然界之景物如花朵、植物、海洋、陽光等，創造出活潑
    明亮、優雅獨特的作品。原告之品牌香水KENZO 自1970年起
    開始在歐洲時尚界展露頭角，嗣於1993年加入LVMH集團，自
    此KENZO 旗下的服裝、飾品、餐具以及香水均受到世界更廣
    大的歡迎。例如原告之女用淡香水─Flower by KENZO ，此
    為在歐洲第一名之香水，成功的為自己在香水的領域中創造
    了新的銷售奇蹟。
  2.原告嗣於西元1991在歐洲推出全世界第一瓶男用香水，該香
    水瓶身係以類似竹子外型設計，並復以深藍之海洋風，風靡
    於歐洲，後於西元2001加以改良其香味，使之得以適用於亞
    洲濕熱之氣候，因而受到亞洲包含台灣廣大消費者之愛用，
    故而KENZO 品牌及其似竹節外型瓶身，便已成為全世界包含
    台灣在內所有消費者之認識標誌。
  3.核因原告之香水夙以結合自然景物著名，尤其男性香水，粗
    獷豪放如大自然之瓶身，又有不失溫文之香氣，因前述竹子
    外型之海洋風香水，大受亞洲消費者之愛護，原告遂於西元
    2007年，更以前開男用淡香水竹子瓶為基礎，推出「Tokyo
    by Kenzo」之男用香水，並以系爭商標為品牌命名，用以推
    廣於世界，是系爭商標保留原有如竹節狀之瓶身，染以東京
    之夜色，東京夜景，有神秘黑色之高樓、紅色熱鬧之霓虹燈
    、綠色生機之行道樹及黃色濛瀧之街燈，是以原告將東京之
    前開夜景特色，融合自然景物，爰創作出本件大樹圖片，亦
    即以黑色樹幹及樹枝，表徵東京黑暗中四處林立之大樓，背
    後綠色盎然樹葉，表徵東京大樓周圍之行道樹，穿透樹幹樹
    支及樹葉之紅色及黃色光線，表徵東京夜色中，不熄之霓虹
    燈及街燈。
  4.原告自推出系爭商標及商品以來，備受各消費者愛用，除可
    於網路銷售中，窺見一斑外，另原告亦自推出之時，亦即於
    西元2007年始至今，便於各大媒體雜誌廣告推展系爭商標及
    商品。系爭商標亦業經原告於世界各地申請為商標註冊，目
    前己取得有法國、墨西哥、祕魯及新加坡等國之註冊許可。
  (三)系爭商標具有高度識別性，而應准予註冊，謹說明如下：
  1.系爭商標係以表徵紅色及黃色之光線，分別自左右兩方穿透
    圖樣背後之綠色樹葉並照亮黑色樹幹之圖樣，加以旁側標示
    「KENZO EAU DE TOILETTE POUR HOMME TOKYO BY KENZO 」
    。本件商標圖樣乃係設計者想像中之東京夜景，本具高度原
    創性，與單純以寫實之樹木圖樣給予消費者之印象全然不同
    。此外，原告之香水夙以大膽融合繽紛色彩與自然景物聞名
    ，此特色均反應於原告所推出之服裝、飾品、餐具以及香水
    等。另因原告之產品已引進我國多年，我國相關消費者本對
    此特色已有相當之認知，而得藉由此特色區別原告與其他品
    牌之產品。系爭商標非僅沿用樹木寫實圖樣，而為一具高度
    識別性之獨創性商標，本應准予註冊，被告及訴願機關竟誤
    指系爭商標缺乏商標應有的顯著特徵與識別商品來源之功能
    。
  2.系爭商標非僅為商品之包裝，被告此等主張不足為採，按商
    標本具有廣告之作用，製造者在商品上標示商標，無不希望
    藉由商標之標示來達到美觀之目的並吸引消費者促進購買慾
    ，此觀原告向來於商品表面繪以色彩繽紛之自然景物即明，
    消費者即可以此辨識該商品為原告之產品，足見裝飾及商標
    功能二者並非相互排斥。觀諸被告核准具有裝飾功能之商標
    註冊，如：英商布拜里公司（Burberry Limited）第905930
    號商標、法商路易威登馬爾悌耶公司（Louis Vuitton Mall
    e tier）第896136號商標及第149682號商標，且該等商標均
    經商標權人使用在指定使用商品之整體外觀觀之，加以系爭
    商標既經法國、墨西哥、祕魯及新加坡等國家商標主管機關
    核准註冊，復由原告於包括我國在內之世界各地廣泛促銷使
    用，縱系爭商標具有裝飾功能，亦已成為原告商品之識別標
    誌，自具有識別性，應准予註冊。
  (四)並聲明：1.訴願決定及原處分均撤銷；2.被告應作成申請第
    096022234 號「KENZO EAU DE TOILETTE POUR HOMME TOKYO
    BY KENZO（DEVICE）」商標准許註冊之審定；3.訴訟費用由
    被告負擔。
三、被告之答辯：
  (一)按「商標應足以使商品或服務之相關消費者認識其為表彰商
    品或服務之標識，並得藉以與他人之商品或服務相區別」，
    為商標法第5 條第2 項所明定，又「商標不符合第5 條規定
    者，不得註冊」，復為商標法第23條第1 項第1 款所明定。
    審查商標有無識別性「應就指定使用之商品或服務、消費者
    之認知、實際交易情況及其使用方式，判斷是否足以使相關
    消費者認識其為表彰商品或服務之標識，並得藉以與他人之
    商品或服務相區別」（商標識別性審查基準參照）。而判斷
    是否具識別性，本局公告之「商標識別性」審查基準，列有
    各項相關參考因素，合先敘明。
  (二)本案存在之相關因素之審酌：
  1.是否具識別性之審酌：
    「審查商標有無識別性，應就指定使用之商品或服務、消費
    者之認知、實際交易情況及其使用方式，判斷是否足以使相
    關消費者認識其為表彰商品或服務之標識，並得藉以與他人
    之商品或服務相區別。」。本件原告申請註冊之「KENZO
    EAU DE TOILETTE POUR HOMME TOKYO BY KENZO （DEVICE）
    」商標圖樣上之外文「EAU DE TOILETTE POUR HOMME」，其
    意涵為「適合男性之化妝水」，依消費者的認知係促銷商品
    之廣告用語，又圖樣上之圖形亦僅為一幅有光線穿透樹枝間
    之樹木寫實圖像，僅予人為裝飾圖案之印象，從而，原告以
    外文與圖形結合作為商標圖樣申請註冊，就圖樣整體審視，
    其設計創意性較弱，缺乏商標應有的顯著特徵與識別商品來
    源之功能，以之作為商標指定使用於「香皂、香水、淡香水
    及古龍水，美容品，化妝品，個人用香精油，乳液，化妝水
    、面霜及化妝乳液，美容用之臉部及身體凝膠，個人用體香
    劑」等商品，尚不足以使商品之相關消費者認識其為表彰商
    品之標識，並得藉以與他人之商品相區別，應有前揭法條所
    規定之不得註冊事由。
  2.是否取得商標第二意義具有後天識別性之審酌：
    商標法第23條第4 項規定：「有第1 項第2 款規定之情形或
    有不符合第5 條第2 項規定之情形，如經申請人使用且在交
    易上已成為申請人商品或服務之識別標識者，不適用之」，
    為商標取得「後天識別性」，亦即「第二意義」後得准予註
    冊的規定。不具識別性的商標經過使用以後，若消費者已經
    可以將該商標與一定的來源相連結，而將其作為區別商品或
    服務的標識，該商標即取得後天識別性，得准予註冊。本案
    原告主張商標圖樣係由其精心設計，為肯若股份有限公司之
    「KENZO 」之品牌標誌，又該商標圖樣已在法國、新加坡、
    祕魯及墨西哥等國獲准註冊，所指定之商品已備受相關消費
    者所喜愛，相關消費者已可以將該商標與其來源相連結，該
    商標已取得後天識別性，應准予註冊......云云。惟依原告
    所檢送之西元2007至2008年之網站上之廣告資料、他國註冊
    證及商標實際使用態樣等證據資料觀之，該等資料僅說明原
    告之「KENZO 」之商品有銷售之事實，然其上並無指明係銷
    售「KENZO EAU DE TOILETTE POUR HOMME TOKYO BY KENZO
    （DEVICE）」商標之商品；而他國註冊證僅為國外註冊權利
    之證明，因商標具屬地性，識別性之認定，應依國內消費者
    之認知以為斷，自難謂該「KENZO EAU DE TOILETTE POUR
    HOMME TOKYO BY KENZO（DEVICE）」商標經其長期使用已成
    為營業上之識別標識，足以使相關消費者認識其為表彰商品
    之標識，並得藉以與他人商品相區別，取得商標第二意義，
    而具有後天識別性，自無商標法第23條第4 項規定之適用。
  (三)綜合上述是否具識別性、是否取得商標第二層意義而具後天
    識別性等相關因素加以判斷，尚無法認定本件商標圖樣已足
    以使相關消費者認識其為表彰商品之標識，並得藉以與他人
    之商品相區別，應無商標所應具備之識別性，應有首揭法條
    規定之適用。
  (四)至原告稱本件商標僅為一圖樣商標，其中不具識別性之文字
    並不包含在本件商標之內，原處分機關當無須就該等文字進
    行審酌等語；惟查，本件原告於原處分階段並未聲明本件商
    標部分圖樣不在專用之列，縱原告於訴願階段聲明放棄該描
    述性之文字，惟本件商標圖樣整體為說明性或不具識別性，
    已如前述，自不適用聲明不專用之規定。本件商標為文字與
    圖形組合之聯合式商標進行審查，認前述外文不具識別性，
    並無違誤，原告所訴核不足採。
  (五)並聲明：1.駁回原告之訴；2.訴訟費用由原告負擔。
四、按「商標得以文字、圖形、記號、顏色、聲音、立體形狀或
    其聯合式所組成。前項商標，應足以使商品或服務之相關消
    費者認識其為表彰商品或服務之標識，並得藉以與他人之商
    品或服務相區別。」為商標法第5 條所規定。又「商標不符
    合第5 條規定者」，不得註冊，亦為商標法第23條第1 項第
    1 款所明定。而「．．有不符合第5 條第2 項規定之情形，
    如經申請人使用且在交易上已成為申請人商品或服務之識別
    標識者，不適用之。」復為同法第23條第4 項所規定。是以
    本件之爭點為：系爭商標是否具先天識別性，抑或經原告使
    用且在交易上已成為原告商品之識別標識者？茲析述如下：
  (一)原告就本件商標圖樣上之外文「EAU DE TOILETTE POUR HOM
    ME」，其中文字義為「適合男性之香水」，係描述本件商標
    所指定使用商品之內容及性質乙節，並未爭執，其雖主張
    本件商標為一圖樣商標，其中不具識別性之文字並不包含在
    本件商標之內，惟原告於原處分及訴願階段均未聲明上開文
    字不在專用之列，本件商標即為文字與圖形組合之聯合式商
    標，則本件商標既包含說明性文字在內，自須取得後天識別
    性，始得註冊。
  (二)其次，本件商標係由外文「KENZO 」、「EAU DE TOILETTE
    POUR HOMME」、「TOKYO BY KENZO」，及一幅繪有光線穿射
    於樹枝及樹葉間之圖案所組合而成，原告雖謂其圖形係將東
    京之夜景特色，融合自然景物創作而得，然其圖形主要是以
    粗大樹幹、茂密枝葉及穿透枝葉間之光線等自然界事物為其
    整體構圖核心，消費者較容易認為係商品之裝飾花紋或包裝
    之裝飾圖案，而不會以其做為指示與區別商品或服務來源的
    標識，原告以之作為商標，指定使用於「香皂、香水、淡香
    水及古龍水，美容品，化妝品，個人用香精油，乳液，化妝
    水、面霜及化妝乳液，美容用之臉部及身體凝膠，個人用體
    香劑」等商品，實不足使消費者認識其為表彰商品之標識，
    並得藉以與他人商品相區別，而不具識別性。
  (三)原告雖主張本件商標自西元2007年使用至今，而在交易上已
    成為原告商品或服務之識別標識等語，惟查，原告於申請及
    訴願階段所提出之使用資料均與原證5 相同，經核閱其內容
    為自西元2007年11月起至2008年4 月止之雜誌封面及內頁，
    其中雖有介紹原告販售之香水，惟其瓶身之圖案均非使用系
    爭商標之大樹圖形（見本院卷第27、30、36、37、39、42、
    43、46頁），僅少數有介紹香水之包裝盒（見本院卷第27頁
    ），原告訴訟代理人復自承系爭商標之實際使用情形均如原
    證8 之包裝盒所示（見本院卷第58頁），則依原告所提出之
    使用資料，非惟足徵本件商標確僅為包裝之裝飾圖案，且因
    其使用期間非長，原告復未提出使用本件商標商品之銷售量
    、營業額與市場占有率等資料，自難遽認本件商標業經原告
    長期廣泛使用，而在交易上已成為表彰其商品之識別標識。
    至原告雖主張本件商標已在法國、新加坡、祕魯及墨西哥等
    國獲准註冊云云，然原告於各國使用本件商標圖樣之情形不
    一，亦難僅憑國外獲准註冊之事實，即遽予推論國內消費者
    對於本件商標已認識其為原告交易上商品之識別標識，自不
    得依商標法第23條第4 項之規定准其註冊。
五、綜上所述，被告所為核駁之處分，並無不法，訴願決定予以
    維持，亦無不合。原告徒執前詞，訴請撤銷訴願決定及原處
    分，並為命被告作成核准系爭商標註冊之處分，均無理由，
    應予駁回。
六、兩造其餘攻擊防禦方法均與本件判決結果不生影響，故不逐
    一論述，併此敘明。
據上論結，本件原告之訴為無理由，爰依行政訴訟法第98條第1
項前段，判決如主文。
中    華    民    國    98    年     5    月   27     日
                智慧財產法院第一庭
                            審判長法  官  汪漢卿
                                  法  官  王俊雄
                                  法  官  林欣蓉
上為正本係照原本作成。
如不服本判決，應於送達後20日內向本院提出上訴狀並表明上訴
理由，如於本判決宣示後送達前提起上訴者，應於判決送達後20
日內補提上訴理由書（須按他造人數附繕本）。
中    華    民    國    98    年     5    月   27     日
                                  書記官  周其祥


司法院資訊處製作；財團法人民間司法改革基金會備份。
